【裁判字號】    95,重訴,1304
【裁判日期】    971022
【裁判案由】    確認調處結果不成立等
【裁判全文】
臺灣臺北地方法院民事判決            95年度重訴字第1304號
原      告  甲辰○
            甲Ｉ○
            甲卯○
            Ｑ○○
共      同
訴訟代理人  簡泰正律師
被      告  Ｂ○○
            甲Ｌ○
            ｂ○○
            甲子○
訴訟代理人  黃德賢律師
被      告  甲玄○
            甲己○
            甲庚○
            甲地○
            甲Ｃ○
            甲Ｈ○
            甲Ｇ○
            Ｇ○○
            Ｅ○○
            Ｆ○○
            Ｓ○○
            甲Ｅ○
            Ｚ○○
            Ｉ○○
            黃○○
            甲甲○
            ａ○○
            Ｗ○○
            Ｄ○○
            Ｘ○○
            甲Ｐ○
            宙○○
            巳○○
            午○○
            庚○○
            地○○
            Ｊ○○
            宇○○
            Ｏ○○
            酉○○
            天○○
            甲Ｑ○
            丙○○
            Ｖ○○
            Ｕ○○
            ｉ○○
            卯○○
            ｘ○○
            甲Ａ○
            甲宙○
            Ｙ○○
            Ｈ○○○
            ｊ○○
            ｗ○○
            ｃ○○
            Ｃ○○
            ｋ○○
            ｌ○○
            ｍ○○
            甲戌○
                        樓
            甲亥○
                        9樓
            甲癸○
            甲酉○
            甲辛○
            乙○○○
            甲○
            ｚ○○
            甲申○
            甲未○
            辰○○
            亥○○
            戌○○
            申○○
                        樓
            甲Ｔ○
            Ｎ○○
            ｐ○○
            ｙ○○
            ｓ○○
            甲Ｍ○
            寅○○
            甲寅○
            甲Ｒ○
                        樓
            Ｌ○○
                        樓
            ｑ○○
            ｒ○○
                        樓
            甲Ｂ○
            甲天○
            ｎ○○    應受送.
            甲巳○○
            甲丁○
            甲丙○
            甲乙○
            ｆ○○
            ｅ○○
            ｕ○○
            戊○○
            丁○○
            己○○
            Ｋ○○
            甲Ｓ○
            甲宇○
            甲Ｆ○
            ｔ○
            玄○○
            甲午      應受送.
            Ｔ○○    應受送.
            ｇ○○
            甲戊○
            ｏ○○
                        號
            甲壬○
            ｈ○○
            甲Ｕ○
            子○○
            丑○○
            壬○○
                        戶政事務所）
            辛○○
            癸○○
            ｄ○○
            Ｃ○○
            甲Ｊ○
            甲黃○
            甲Ｋ○
            甲Ｎ○
            ｖ○○    應受送.
            甲丑○○
            Ｍ○○
            未○○
            甲Ｏ○
上列當事人間確認調處結果不成立等事件，本院於中華民國97年
10月9日言詞辯論終結，判決如下：
    主  文
確認台北縣不動產糾紛調處委員會於民國九十五年九月四日就坐
落台北縣新店市○○段150地號土地所為之不動產糾紛調處結果
不成立。
訴訟費用由被告負擔。
    事實及理由
壹、程序方面：
一、確認之訴非原告有即受確認判決之法律上利益者，不得提起
    ；所謂即受確認判決之法律上利益，係指法律關係之存否不
    明確，原告主觀上認其在法律上之地位有不安之狀態存在，
    且此種不安之狀態，能以確認判決將之除去者而言，若縱經
    法院判決確認，亦不能除去其不安之狀態者，即難認有受確
    認判決之法律上利益，最高法院52年臺上字第1240號判例可
    資參照。原告提起本件訴訟，請求確認與被告間調處結果不
    成立，蓋調處結果未經全部共有人同意，原告若未於接到調
    處通知後15日內訴請司法機關處理，依土地法第34條之1第6
    項規定，將依調處結果分割坐落台北縣新店市○○段150地
    號之共有土地（下稱系爭土地），分割結果必影響系爭土地
    共有人即原告之權利，此一法律上不安之狀態，得以本件確
    認判決將之除去，揆諸前揭法律規定及說明，原告提起本件
    確認訴訟，請求確認調處結果不成立，應有確認利益，合先
    敘明。
二、按訴狀送達後，原告不得將原訴變更或追加他訴，但該訴訟
    標的對於數人必須合一確定時，追加其原非當事人之人為當
    事人者，不在此限，民事訴訟法第255條第1項第5款定有明
    文。次按當事人死亡者，應由繼承人全體承受訴訟，民事訴
    訟法第170條亦有規定。末按原告於判決確定前，得撤回訴
    之一部，民事訴訟法第262條第1項前段定有明文。共有人全
    體對分割共有物有法律上之利害關係，是須全體共有人一同
    為之，故確認關於分割共有物之調處結果不成立之訴，屬於
    民事訴訟法第56條第1項所稱訴訟標的對於共同訴訟之各人
    必須合一確定者。經查本件原告於起訴時，列Ｐ○○等75人
    為被告，然 (1)被告Ｐ○○已於民國37年12月17日死亡（起
    訴前死亡），其就系爭土地之持分由ｓ○○等如附表三所示
    44人繼承。(2)被告Ａ○○於52年4月10日歿，繼承人為甲Ｋ
    ○、甲Ｎ○、ｖ○○。(3)被告Ｒ○○於82年1月24日歿，繼
    承人為Ｚ○○、Ｉ○○。(4)被告甲Ｄ○於95年1月19日死亡
    ，繼承人為甲丑○○、Ｍ○○、未○○、甲Ｏ○繼承，前揭
    事實有戶籍謄本在卷可稽，是原告就本件確認調處結果不成
    立訴訟，追加被告ｓ○○、甲Ｍ○、寅○○、甲寅○、甲Ｒ
    ○、Ｌ○○、ｑ○○、ｒ○○、甲Ｂ○、甲天○、ｎ○○、
    甲巳○○、甲丁○、甲丙○、甲乙○、ｆ○○、ｅ○○、ｕ
    ○○、戊○○、丁○○、己○○、Ｋ○○、甲Ｓ○、甲宇○
    、甲Ｆ○、ｔ○、玄○○、甲午、Ｔ○○、ｇ○○、甲戊○
    、ｏ○○、甲壬○、ｈ○○、甲Ｕ○、子○○、丑○○、壬
    ○○、辛○○、癸○○、ｄ○○、Ｃ○○、甲Ｊ○、甲黃○
    、甲Ｋ○、甲Ｎ○、ｖ○○、甲丑○○、Ｍ○○、未○○、
    甲Ｏ○等51人，撤回被告Ｐ○○、Ａ○○、Ｒ○○及甲Ｄ○
    ，揆諸前揭規定，自屬適法。
貳、實體方面：
一、原告主張：原告等為系爭土地之分別共有人，持份各為1/80
    ，93年間被告甲子○向台北縣不動產糾紛調處委員會（下稱
    調處委員會）申請就系爭土地之分割予以調處，惟系爭土地
    原共有人Ｐ○○已死亡，被告甲子○於調處程序漏未通知其
    繼承人寅○○、ｕ○○到場參加，且未提出系爭土地共有人
    之一甲Ｄ○之繼承系統表，調處程序之開會通知書又有10人
    為寄存送達，是調處程序未合法通知全部所有權人，參與調
    處之共有人亦不同意分割方案，調處委員會逕為調處，該調
    處結果應不成立。原告等雖於調處程序未反對分割系爭土地
    ，然分割應考量周邊環境生活機能、共有人通行便利性、安
    全性及共有人之建物現狀，而系爭土地有既成巷道及地上物
    ，依調處結果分割損害原告權益甚鉅，故縱調處結果無不成
    立之理由，則依土地法第34條之1第6項規定，訴請裁判將系
    爭土地如附圖所示A、B、C、D部分分割由原告等單獨所有等
    語。並聲明：(一)先位聲明：確認台北縣不動產糾紛調解委員
    會於民國95年9月4日就坐落台北縣新店市○○段150地號土
    地所為之不動產糾紛調處結果不成立。(二)備位聲明：兩造共
    有之坐落台北縣新店市○○段150地號土地准予分割。其中
    如附圖所示A部分面積72.2平方公尺分予原告甲辰○所有；
    如附圖所示B部分面積72.2平方公尺分予原告甲Ｉ○所有；
    如附圖所示C部分面積72.2平方公尺分與原告甲卯○所有；
    如附圖所示D部分面積72.2平方公尺分與原告劉新能所有；
    其餘部分面積548 7.25平方公尺分予被告等122人共有，其
    分割後之共有權利範圍如附表2所示。
二、被告方面：
  (一)被告丙○○答辯：對調處結果沒有意見，若其他共有人同意
    分割，伊即同意依調處結果分割。
  (二)被告甲子○答辯：調處結果係由調處委員會調查、測量，通
    知共有人到場協調，共有人中有人死亡並命被告補正繼承人
    後，依直轄市縣（市）不動產糾紛調處委員會設置及調處辦
    法第18條所作成，雖原告等不同意分割系爭土地，然作成調
    處結果之程序並無不法。土地法第34條之1第6項規定，係指
    對調處節結果內容不服，得訴請司法機關處理，而原告於調
    處程序中未提出任何分割方案，僅單純表示反對分割，顯非
    對調處結果而為請求，要與土地法之規定不服。且分割共有
    物之調處結果，參酌B、D區有被告甲子○建物存在並使用中
    ，C區設有宗祠主體建物，及B區○○○道等情形，作成B、D
    區由被告甲子○單獨所有，其餘部分仍維持共有之決定，已
    兼顧現狀，原告訴請將上開B區分割由渠等分別所有，實無
    理由等語，資為抗辯。並聲明：原告之訴駁回。
  (三)除前述被告外，其餘被告均未於言詞辯論期日到場，亦未提
    出準備書狀作何聲明或陳述。
三、查原告主張其為系爭土地之分別共有人，93年間被告甲子○
    向調處委員會申請就系爭土地之分割予以調處，調處委員會
    作成B、D區由被告甲子○單獨所有，其餘部分仍維持共有決
    定等情，業據原告提出台北縣政府不動產糾紛調處紀錄表、
    土地登記謄本在卷可稽，復為被告所不爭執，自堪信為真實
    。
四、按土地法第34條之1第6項所規定行政機關就共有物分割所為
    之調處，其性質仍屬協議分割之一種，僅因某些共有物人數
    眾多，始設計由行政機關加以調和各共有人間之利益及以「
    一段時期內合法通知無異議」，在法律上為擬制之同意協議
    之效果，若共有人間就調處結果已明確表示無法同意並依土
    地法第34條之1第6項後段於收到調處結果通知後15日內訴請
    司法機關處理時，該等調處之結果，顯因無法獲得共有人明
    示或擬制之同意而成立。本件原告等人於收到調處結果通知
    後於15日內即訴請本院確認該調處結果不成立，揆諸前開說
    明，該等調處結果即顯因無法獲得全體共有人明示或擬制之
    同意而成立。從而，原告起訴請求確認台北縣不動產糾紛調
    處委員會於95年9月4日就坐落台北縣新店市○○段150地號土
    地所為之不動產糾紛調處結果不成立，為有理由，應予准許
    。又本件原告先位之請求既已准許，本院就其備位請求即無
    庸予以准駁，附此敘明。
五、本件之事實及法律關係已臻明確，兩造之其餘主張陳述及攻
    擊防禦方法，對判決之結果無影響，爰不一一加以論述，併
    此敘明。
六、訴訟費用負擔之依據：民事訴訟法第78條、第85條第1項前
    段。
中    華    民    國    97    年    10    月    22    日
                  民事第二庭    法  官  朱漢寶
以上正本係照原本作成
如對本判決上訴，須於判決送達後20日內向本院提出上訴狀
中    華    民    國    97    年    10    月    22    日
                                書記官  林蓮女


司法院資訊處製作；財團法人民間司法改革基金會備份。
